【裁判字號】    95,上易,21
【裁判日期】    950411
【裁判案由】    退還保證金
【裁判全文】
臺灣高等法院臺南分院民事判決          95年度上易字第21號
上  訴  人  東洋休閒觀光股份有限公司
法定代理人  甲○○
訴訟代理人  林崑地  律師
被  上訴人  乙○○
訴訟代理人  何永福  律師
複  代理人  劉炯意  律師
上列當事人間請求退還保證金事件，上訴人對於中華民國94年12
月6日臺灣嘉義地方法院第一審判決（93年度訴字第762號）提起
上訴，本院於95年3月28日言詞辯論終結，判決如下：
    主  文
上訴駁回。
第二審訴訟費用由上訴人負擔。
    事實及理由
一、被上訴人起訴主張：伊於民國（下同）78年4月10日加入上
    訴人所設之東洋蘭潭鄉村俱樂部（嗣改為東洋棕梠湖鄉村俱
    樂部）為會員，並繳納保證金新台幣（下同）180萬元，嗣
    於93年3月17日提出退會申請，上訴人不予置理，伊乃於93
    年8月5日以存證信函向上訴人表明欲申請退會，並要求返還
    保證金，詎上訴人竟以其曾於78年1月5日上午9時召開董事
    會，決議基本會員退會手續費以保證金無息全部退還金額之
    百分之20計算，要伊需負擔入會保證金百分之20之手續費，
    爰依終止契約之法律關係，請求上訴人給付180萬元，及自
    94年6月11日起至清償日止，按年息百分之5計算之法定遲延
    利息等語。於本院為駁回上訴之聲明。【原審判命上訴人給
    付1,440,000元及自94年6月11日起至清償日止，按年息5%
    計算之利息，而駁回被上訴人其餘請求後，被上訴人就其敗
    訴部分未上訴，上訴人則就其敗訴中之240,000元本息提起
    上訴】。
二、上訴人則以：被上訴人所繳納之保證金僅150萬元，扣除20%
    之手續費30萬元，伊僅須返還120萬元本息等語，資為抗辯
    。原審竟命伊給付144萬元本息，超過120萬元（即24萬元；
    144萬－120萬=24萬）本息部分，尚有未洽，提起上訴，聲
    明求為判決（見本院卷第39頁準備程序筆錄）：
    (一)原判決命上訴人給付超過1,200,000元本息部分廢棄。
    (二)上開廢棄部分被上訴人在第一審之訴駁回。
三、查本件被上訴人主張其曾加入上訴人公司附設之東洋蘭潭鄉
    村俱樂部，並已繳納入會保證金而成為會員，嗣被上訴人於
    93年3月17日提出退會申請，並於93年8月5日以存證信函向
    上訴人表示申請退會，向上訴人要求退會返還保證金等情，
    業據被上訴人提出78年4月10日會員入會契約書、會員資格
    證書、93年3月17日申請函、93年8月5日台中英才郵局第184
    06號存證信函及93年8月9日掛號郵件收件回執各1份為證（
    見原審93年度促字第13081號支付命令卷第5至12頁），且為
    上訴人所不爭執，應堪信為真實。至於被上訴人請求上訴人
    返還保證金180萬元本息，經原審扣除20%之手續費，判命上
    訴人給付144萬元本息，駁回被上訴人其餘請求後，上訴人
    提起本件上訴，已未抗辯其無返還義務，而僅抗辯其僅收受
    150萬元之保證金，扣除20%之手續費後，應返還之金額為12
    0萬元而非144萬元。另被上訴人對應扣除20%之手續費即其
    敗訴之36萬元（180萬－144萬=36萬），亦未上訴。即：
    (1)上訴人對其有返還保證金之義務，已不爭執。
    (2)被上訴人對保證金扣除20%手續費，未再爭執。
    (3)是本件兩造之爭點，僅餘被上訴人應返還之保證金究為
      144萬元抑係120萬元而已。
    經查：
(一)、按以金錢供擔保之行為，應為保證金契約性質；亦即，債務
    人為擔保債務履行之目的，將特定金錢之所有權移轉於債權
    人，債權人就此金錢，附有以債務人履行債務完畢為停止條
    件之返還義務。易言之，債務人履行債務完畢時，停止條件
    成就，對債權人之返還保證金請求權發生效力，得請求返還
    ；否則，債權人無返還之義務，且就未履行之債務，得就保
    證金抵償之，如有餘額再返還之；金錢於交付債權人時，所
    有權亦移轉於債權人，債務履行時，債權人僅須返還同額之
    金錢，不必返還原物（最高法院87年度臺上字第700號判決
    意旨參照）。
(二)、依兩造所訂立之入會契約書第6條記載：「乙方（即被上訴
    人）之義務：(1)繳納果嶺費、桿弟費、會員轉讓過名手續費
    、公司會員記名更換手續費、退會手續費及使用本俱樂部各
    項設施規定之一切各項費用。果嶺費得依會員性質分別高低
    金額收取之，公司會員每年酌收年費（不論使用本俱樂部各
    項設施範圍與次數，此項年費皆不得抵繳各項費用，亦不予
    退還）；(2)遵守本俱樂部之一切規定及本公司董事會之決議
    事項，並不可有破壞或妨害本俱樂部或本公司之名譽、財產
    、設施或秩序等行為。」，第8條約定：「退會：乙方（即
    被上訴人）加入本俱樂部後，如欲申請退會時，可向本俱樂
    部申請辦理之。退會時乙方繳納之會員入會保證金由甲方（
    即上訴人）全數無息退還，但須另行酌收退會手續費。乙方
    退會時如有向銀行辦理貸款或應繳未繳款項，均須於退會時
    繳清，否則不得退會。」等情，有兩造不爭執之入會契約書
    1件附卷可參（見原審93年度促字第13081號支付命令卷第6
    頁），是本件兩造所成立之契約，包括會員入會契約及保證
    金契約；依入會契約書第6條約定，被上訴人負有繳納果嶺
    費、桿弟費、會員轉讓過名手續費、公司會員記名更換手續
    費、退會手續費及使用本俱樂部各項設施規定之一切各項費
    用之義務，而系爭保證金，乃係入會時交付上訴人，自係擔
    保被上訴人對上訴人所負前揭各項繳費義務之履行，事甚明
    確，則被上訴人若有費用未清償，上訴人自得逕由保證金抵
    償之。又本件會員入會契約之終止，僅須被上訴人向上訴人
    為退會申請之意思表示，無庸得上訴人同意，即生契約終止
    效力，然倘被上訴人負有繳付費用之義務，保證金當然發生
    抵償之作用，上訴人就抵償後之保證金餘額始負返還義務。
    本件被上訴人主張已於93年8月5日以存證信函向上訴人表明
    欲申請退會，上訴人於93年8月9日即收到上開信函等情，業
    據被上訴人提出93年8月5日台中英才郵局第18406號存證信
    函及93年8月9日掛號郵件收件回執各1件為證，並為上訴人
    所不爭執，則兩造所訂之入會契約業於93年8月9日終止，上
    訴人自該日起即負返還保證金予被上訴人之義務。
(三)、上訴人公司董事會曾於78年1月5日上午9時開會，討論事項
    為訂定各項收費標準，經決議：「‧‧‧(三)基本會員退會手
    續費以保證金無息全部退還金額的百分之20。‧‧‧(五)以後
    每年度檢討另行訂定各項收費標準，檢討結果未另行訂定，
    視為延用原收費之標準。」等情，業據提出董事會議事錄、
    理事會會議記錄各1件為證（見原審卷第24及25頁），被上
    訴人於本院對保證金扣除20%手續費，亦不爭執，自屬真實
    。
(四)、雖上訴人抗辯：被上訴人僅繳交保證金150萬元云云，然查
    ，被上訴人之會員資格證書上業已載明金額為180萬元，且
    上訴人於原審所提出之93年12月24日民事答辯書狀中（見原
    審卷第15至22頁），亦自認若被上訴人欲申請退會，應有繳
    交相當於入會保證金百分之20之退會手續費36萬元之義務，
    又參以上訴人所提出之其他會員退會明細表，表內所載之保
    證金金額均有不同，且各均與會員資格證書所載金額及以入
    會保證金百分之20計算之退會手續費統一發票金額相符，是
    被上訴人所提出之會員資格證書應足以證明被上訴人所繳交
    之入會保證金為180萬元。上訴人雖提出上訴人公司營業員
    黃昭玲之簽呈（見原審卷第134頁），用以證明被上訴人實
    際上僅交付保證金150萬元等情。但查此簽呈為上訴人內部
    文件，而核其內容係黃昭零簽請公司是否准予以第一期價
    150 萬元優待被上訴人而已，其上並無主管之批准，或實際
    收款之資料，並無法證明被上訴人僅交150萬元。上訴人此
    部分所辯，顯不足採。
(五)、綜上，本件退會手續費應依入會保證金金額之百分之20計算
    即36萬元，被上訴人得請求上訴人返還扣除退會手續費36萬
    元後之保證金餘額為144萬元（計算式為：180萬－180萬元
    ×20％＝144萬元）。
四、從而，被上訴人依據終止契約後之法律關係，請求上訴人給
    付144萬元，及自94年6月11日起至清償日止，按週年利率百
    分之5計算之利息，為有理由，應予准許。原審判命上訴人
    如數給付，並依兩造之聲請，分別酌定相當擔保金額為准、
    免假執行之宣告，經核並無違誤；上訴人上訴意旨，指摘原
    判決不當，求予廢棄改判，為無理由，應予駁回。
五、本件事證已臻明確，兩造其餘攻擊、防禦及主張，對本件判
    決結果，並不生影響，爰不逐一論述，併此敘明。
六、據上論結，本件上訴為無理由，依民事訴訟法第449條第1項
    、第78條，判決如主文。
中    華    民    國    95    年    4     月    11    日
                  民事第二庭  審判長法  官  丁振昌
                                    法  官  吳上康
                                    法  官  李素靖
上為正本係照原本作成。
不得上訴。
中    華    民    國    95    年    4     月    12    日
                                    書記官  林鈴香
                                                Ｊ


司法院資訊處製作；財團法人民間司法改革基金會備份。
